【裁判字號】    95,上,181
【裁判日期】    950627
【裁判案由】    拆屋還地等
【裁判全文】
臺灣高等法院民事判決                   95年度上字第181號
上  訴  人  丙○○
            乙○○
共      同
訴訟代理人  王寶輝律師
複代理人    陳世源律師
            黃文祥律師
被上訴人    甲○○
訴訟代理人  王昧爽律師
複代理人    葛仁剛律師
上列當事人間拆屋還地等事件，上訴人對於中華民國94年12月27
日臺灣士林地方法院94年度訴字第300號第一審判決提起上訴，
本院於95年6月13日言詞辯論終結，判決如下：
    主  文
上訴駁回。
第二審訴訟費用由上訴人負擔。
    事實及理由
一、上訴人聲明：（一）原判決關於不利上訴人部分廢棄。（二
    ）前開廢棄部分，被上訴人在第一審之訴及假執行之聲請均
    駁回。
    被上訴人聲明：如主文所示。
二、被上訴人起訴主張：坐落台北市○○區○○段4小段280地號
    土地（下稱系爭土地）為伊所有，現為台北市○○區○○街
    道路用地，即士林夜市所在地。安平街兩側商家為擴大使用
    面積，占用系爭土地，致伊無法於伊母朱寶菁過世時以系爭
    土地捐贈抵稅，亦無從向政府交換公有非公用土地，上訴人
    所為顯然侵害伊之權益，爰依民法第767條規定請求上訴人
    拆屋還地，並依繼承及民法第179條之規定請求上訴人返還
    自民國（下同）自90年1月11日起算之不當得利等情，求為
    命上訴人將坐落系爭土地上，門牌號碼台北市○○區○○路
    18號2樓如原判決附圖所示N部分之建物，即二樓雨庇延伸55
    公分，面積11.66平方公尺拆除，返還土地；並給付新台幣
    （下同）34萬1449元及自94年7月19日之更正書狀繕本送達
    翌日即94年7月20日起至清償日止，按年利率5％計付利息；
    並自94年2月11日起至返還土地之日止，按月給付7082元之
    判決（原審判決上訴人應將坐落系爭土地上，門牌號碼台北
    市○○區○○路18號2樓房屋，如原判決附圖所示N部分之建
    物，即二樓雨庇延伸55公分，面積11.66方公尺拆除，將基
    地返還被上訴人；並應給付10萬3596元，及自94年7月20日
    起至清償日止，按年利率5％計算之利息；並自94年2月11日
    起至返還土地之日止，按月給付2130元；駁回被上訴人其餘
    之訴。上訴人就其敗訴部分提起上訴，被上訴人就其敗訴部
    分，未聲明不服，已告確定。另被上訴人請求原審共同被告
    蔡仲光等34人拆屋還地及返還不當得利部分，業經原審為其
    部分勝訴，部分敗訴之判決確定）。
    上訴人則以：系爭土地供公眾通行使用已達50年以上，並經
    台北市士林區公所編為安平街而具有公用地役關係，被上訴
    人對於系爭土地之所有權，已因系爭土地具有公用地役關係
    之法令限制，而喪失對系爭土地之管理使用權能，並由安平
    街之行政主管機關取得管理使用系爭土地之權利。縱伊等占
    有如原判決附圖所示N部分之建物，而有妨礙系爭土地供公
    眾通行之目的，亦應由系爭土地之行政主關機關行使對系爭
    土地之管理使用權能，拆除伊等設置之2樓雨庇，被上訴人
    無從再以所有權人地位，提起拆屋還地之訴。又被上訴人請
    求伊等拆除部分係2樓雨庇，為建物興建之初即已搭建設置
    ，至今已逾50年，目的乃在避免下雨時雨水大量傾洩安平街
    ，便利公眾行人之通行，不妨礙安平街之通行使用目的；被
    上訴人取得系爭土地既僅能供公眾通行之用，而無法於伊所
    有建物2樓樓頂雨庇下方之土地部分，搭建任何建物或工作
    物，而為其他使用收益，則伊等所有建物2樓樓頂設置之雨
    庇，不可能對被上訴人就系爭土地所有權之行使，造成任何
    妨礙，被上訴人不得主張排除之。再伊等所設置之雨庇占用
    系爭土地之面積甚小，被上訴人無視於系爭土地之公用地役
    關係，無端提起本件訴訟，主張所有權遭受侵害，亦屬權利
    濫用。另系爭土地既具有公用地役關係，僅能供作公眾通行
    使用，無法為出租之使用收益，則伊等縱占用系爭土地，亦
    不可能因此造成被上訴人之租金損失，被上訴人於系爭土地
    公用地役關係存續期間，不得向伊等請求給付相當於租金之
    不當得利等語，資為抗辯。
三、兩造不爭執之事實：
（一）被上訴人之母朱寶菁於90年1月11日取得系爭土地之所有
      權。朱寶菁於90年7月23日死亡，被上訴人為其唯一之繼
      承人，繼承取得系爭土地所有權，並於92年6月9日就系爭
      土地辦畢繼承登記。
（二）上訴人自認伊等共有台北市○○區○○路18號2樓房屋，
      該房屋2樓設置雨庇占用系爭土地。
（三）證據：土地登記謄本、土地所有權狀、原審勘驗筆錄、台
      北市士林地政事務所94年6月30日北市士地二字第0943092
      1600號函及土地複丈成果圖（見原審卷第1宗29-30、69、
      253-256頁，第2宗7-9頁）。
四、關於被上訴人請求上訴人拆屋還地，有無理由，詳述如下：
（一）按所有人對於無權占有或侵奪其所有物者，得請求返還之
      ；對於妨害其所有權者，得請求除去之，民法第767條定
      有明文。又按私有土地供公眾通行已歷數十年，已成道路
      ，在公法上雖應認有公用地役關係存在，其所有權之行使
      應受限制；惟該土地既未經徵收，仍為私人保留，則土地
      所有權人仍保有其所有權能，對於無權占有其土地者，仍
      得行使民法第767條之物上請求權，請求無權占有者返還
      土地，僅在公法上其所有權之行使應受不得違反供公眾通
      行之目的及不許擅自圍堵已成之道路或變更作建築基地之
      限制而已（最高法院84年度台上字第2153號判決參照）。
      故系爭土地雖為既成道路（參台北市政府工務局養護工程
      處94年8月30日北市工養權字第09464908100號函─原審卷
      第2宗167頁），上訴人亦僅係得享有公法上通行之反射利
      益而已，並非享有「公用地役權」，自不得在系爭土地上
      建築房屋供己使用，或持公用地役權對抗土地所有人。上
      訴人抗辯系爭土地具公用地役關係，被上訴人不得以所有
      權人之地位，請求伊等拆屋還地云云，為不足取。又土地
      所有權，除法令有限制外，於其行使有利益之範圍內，及
      於土地之上下，民法第773條亦定有明文；上訴人在伊等
      所有之建物2樓設置雨庇，占用系爭土地，自屬侵害被上
      訴人之系爭土地所有權，上訴人抗辯伊等所有建物2樓設
      置雨庇，不可能妨礙被上訴人就系爭土地所有權之行使，
      被上訴人不得請求拆除云云，亦不足取。另系爭土地為既
      成道路之公用地役關係，並不影響被上訴人行使所有權排
      除侵害請求權，已如前述；上訴人聲請向台北市政府函詢
      系爭土地是依法編定為公共道路使用？是否係屬公共設施
      保留地？被上訴人可否申請徵收及如台北市政府可否因系
      爭土地上有上訴人搭建之2樓雨庇，而拒絕被上訴人贈與
      系爭土地云云，即無調查之必要，附此敘明。
（二）又按民法第148條係規定行使權利，不得以損害他人為主
      要目的；但若當事人行使權利，雖足使他人喪失利益，惟
      如非以損害他人為主要目的，即不在該法條所定範圍內；
      又權利之行使，是否以損害他人為主要目的，應就權利人
      因權利行使所能取得之利益，與他人及國家社會因其權利
      行使所受之損失，比較衡量以定之；倘其權利之行使，自
      己所得利益極少而他人及國家社會所受之損失甚大者，非
      不得視為以損害他人為主要目的，此乃權利社會化之基本
      內涵所必然之解釋（最高法院45年台上字第105號、71年
      台上字第737號判例意旨參照）。經查上訴人所有建物之2
      樓雨庇占用系爭土地，將該部分拆除並不影響上訴人所有
      建物之整體結構，而被上訴人請求上訴人拆除上開建物2
      樓雨庇係維護其所有權之完整，尚不能認被上訴人依民法
      第767條規定行使所有權排除侵害請求權係權利濫用，被
      上訴人請求上訴人拆屋還地，雖不免使上訴人喪失利益，
      然被上訴人並非以損害上訴人為主要目的，揆諸前開說明
      ，被上訴人請求上訴人拆屋還地並非權利濫用或違反誠信
      原則。上訴人抗辯被上訴人係權利濫用云云，亦不足採。
（三）依上所述，被上訴人請求上訴人應將坐落系爭土地上如原
      判決附圖所示N部分之建物，即二樓雨庇延伸55公分，面
      積11.66平方公尺拆除，並返還土地，為有理由。
五、關於被上訴人請求上訴人給付不當得利有無理由，詳述如下
    ：
（一）按無法律上之原因而受利益，致他人受損害者，應返還其
      利益，民法第179條前段規定甚明。系爭土地雖為既成巷
      道，被上訴人固須容忍公眾通行使用，惟其並無忍受上訴
      人私人無權占有使用之義務；且被上訴人於法令限制範圍
      內，就系爭土地仍得使用、收益，上訴人無法律上原因占
      有使用系爭土地如原判決附圖所示N部分，自受有不當得
      利，並因此而侵害被上訴人之土地所有權。又按依不當得
      利之法則請求返還不當得利，以無法律上之原因而受利益
      ，致他人受有損害為其要件，故其得請求返還之範圍，應
      以對方所受之利益為度，非以請求人所受損害若干為準，
      無權占有他人土地，可能獲得相當於租金之利益為社會通
      常之觀念（最高法院61年度台上字第1695號判例意旨參照
      ）。又按城市地方房屋之租金，以不超過土地及其建築物
      申報總價額年息10％為限；而於租用基地建築房屋，亦準
      用之，土地法第97條第1項、第105條分別定有明文。再按
      土地法第97條第1項規定所謂之土地價額，係指法定地價
      而言，土地法施行法第25條定有明文，而依土地法第148
      條規定，法定地價係指土地所有權人依土地法所申報之地
      價。復按土地所有權人未於公告期間申報地價者，以公告
      地價80％為其申報地價，平均地權條例第16條前段亦有明
      文。
（二）經查被上訴人之母朱寶菁係於90年1月11日取得系爭土地
      之所有權，朱寶菁於90年7月23日死亡，被上訴人為其唯
      一之繼承人，繼承取得系爭土地所有權，並於92年6月9日
      就系爭土地辦妥繼承登記，為兩造所不爭執，已如前述；
      故被上訴人依繼承及民法第179條之規定，請求上訴人給
      付自90年1月11日起至返還土地之日止之不當得利，應屬
      有據。又查系爭土地89年7月之公告地價為每平方公尺9萬
      0361元、93年1月之公告地價為每平方公尺9萬1332元，有
      台北市公告土地現值及公告地價查詢表可憑（見原審卷第
      1宗252頁）；而系爭土地坐落台北市士林區陽明戲院旁，
      為士林夜市營業之範圍，交通便利，有原審勘驗筆錄可稽
      （見原審卷第1宗253-256頁）。爰審酌上述情狀，認原審
      斟酌該基地所在之位置雖屬繁榮，然系爭土地為既成巷道
      ，且已成立公用地役關係，使用目的受限制，及上訴人使
      用該基地之經濟價值及所受利益等一切情狀，按系爭土地
      申報總價額年息3％計算被上訴人所得請求相當於租金之
      不當得利，堪認為適當。
（三）被上訴人請求上訴人給付自伊母朱寶菁取得系爭土地所有
      權即90年1月11日起算之不當得利，又系爭土地應以公告
      地價80％為其申報地價，已如前述；被上訴人所得請求之
      不當得利，應按上訴人占有系爭土地之面積及所占有土地
      申報地價總價額年息3％計算。被上訴人對上訴人所得請
      求給付之不當得利如下：
    1.自90年1月11日起至92年12月31日止，共計7萬5167元：
      90,361元／平方公尺×11.66平方公尺×80％×3％×1085
      ／365＝7,5167元
    2.自93年1月1日起至94年2月10日止，共計2萬8429元：
      91,332元／平方公尺×11.66平方公尺×80％×3％×406
      ／365＝28,429元（元以下4捨5入，下同）
    3.自94年2月11日起至上訴人拆屋還地之日止，每月為2130
      元：
      91,332元／平方公尺×11.66平方公尺×80％×3％×1／
      12＝2,130元
    4.合計上訴人應給付被上訴人10萬3596元（即1.＋2.），並
      自94年2月11日起至拆除建物之日止，按月給付被上訴人
      2130元。
六、綜上所述，被上訴人本於所有權之作用及繼承、不當得利之
    法律關係，請求上訴人應將坐落系爭土地上，門牌號碼台北
    市○○區○○路18號2樓，如原判決附圖所示N部分之建物，
    即二樓雨庇延伸55公分，面積11.66方公尺拆除，將土地返
    還被上訴人；並給付10萬3596元，及自94年7月20日起至清
    償日止，按年利率5％計算之利息；並自94年2月11日起至返
    還上開占用土地之日止，按月給付2130元，為有理由，應予
    准許。原審就上開應准許部分所為上訴人敗訴之判決，並無
    不合；上訴論旨指摘原判決此部分不當，求予廢棄改判，為
    無理由。
七、至兩造其餘之攻擊或防禦方法及未經援用之證據，經本院斟
    酌後，認為均不足以影響本判決之結果，無逐一詳予論駁之
    必要。併此敘明。
八、據上論結，本件上訴為無理由，依民事訴訟法第449條第1項
    、第78條、第85條第1項前段，判決如主文。
中    華    民    國    95    年    6     月    27    日
                  民事第八庭  審判長法  官  吳景源
                                    法  官  連正義
                                    法  官  鄭威莉
正本係照原本作成。
如不服本判決，應於收受送達後20日內向本院提出上訴書狀，其
未表明上訴理由者，應於提出上訴後20日內向本院補提理由書狀
（均須按他造當事人之人數附繕本）上訴時應提出委任律師或具
有律師資格之人之委任狀；委任有律師資格者，另應附具律師資
格證書及釋明委任人與受任人有民事訴訟法第466條之一第一項
但書或第二項（詳附註）所定關係之釋明文書影本。
中    華    民    國    95    年    6     月    28    日
                                    書記官  董曼華
附註：
民事訴訟法第四百六十六條之一（第一項、第二項）：
對於第二審判決上訴，上訴人應委任律師為訴訟代理人。但上訴
人或其他法定代理人具有律師資格者，不在此限。
上訴人之配偶、三親等內之血親、二親等內之姻親，或上訴人為
法人、中央或地方機關時，其所屬專任人員具有律師資格並經法
院認為適當者，亦得為第三審訴訟代理人。


司法院資訊處製作；財團法人民間司法改革基金會備份。
